臺灣板橋地方法院刑事判決　　　　　　　95年度易字第1367號
公　訴　人　臺灣板橋地方法院檢察署檢察官
被　　　告　丁○○
　　　　　　庚○○
共　　　同
選任辯護人　林玟岑律師
上列被告等因詐欺案件，經檢察官提起公訴（95年度偵字第1678
6 號），本院判決如下：
    主  文
丁○○、庚○○共同連續意圖為自己不法之所有，以詐術使人將
本人之物交付，各處有期徒刑壹年。
    事  實
一、丙○○（待到案後另行審結）、丁○○、庚○○於民國91年
    6 月間共同成立臺灣全民生化科技股份有限公司（下稱全民
    生化公司），由庚○○擔任負責人。全民生化公司自民國92
    年9 月間起，與辛○醫師簽署合作經營契約書，約定共同生
    產美容產品，其方式係由全民生化公司提供資金設置場所，
    在臺中成立美容中心（美顏館），由辛○醫師負責自人體幹
    細胞中萃取養分後，提供技術及交由全民生化公司之細胞培
    植中心、美容產品加工廠製成美容產品，而加以販售並提供
    客戶美容服務。然因簽約後，全民生化公司遲未提供設置臺
    中場所，亦未積極與辛○醫師進行有關自幹細胞發展美容產
    品之動作，辛○醫師自93年3 月間起即表示有終止合作計畫
    之意。惟丙○○、丁○○、庚○○因全民生化公司所設南投
    工廠投資製造可分解塑膠袋後虧損嚴重，且以票據擔保借款
    後亦損失慘重，為籌措資金以填補虧損，竟基於為自己不法
    所有之概括犯意聯絡，先於93年10月間，以全民生化公司購
    置中部辦公室為由，隱瞞該項合作計畫已接近終止之實情，
    向戊○○表示借款欲新臺幣（下同）4,611,875 元，而交付
    賢能國際材料股份有限公司、穩捷實業有限公司之客票、發
    票各2 紙。復於93年11月間之某日，由丙○○、丁○○、庚○○在全民生化公司即臺北縣中和市○○路258 號16樓之3
    ，以辛○醫師提供之幹細胞發展資料，向戊○○進行簡報後
    ，向戊○○詐稱：「全民生化公司投資之幹細胞發展很有前
    景；幹細胞之技術已完成」，並表示「丙○○為李遠哲之弟
    」以暗示李遠哲於中研院之關係，得引進中研院之技術，佐
    以全民生化公司所懸掛丙○○與李遠哲之照片，及偕同戊○○至辛○醫師位於臺中之診所做美容保養，終使戊○○陷於
    錯誤，誤認丙○○、丁○○、庚○○3 人所推行之幹細胞發
    展計畫已接近實際營運階段，將使全民生化公司獲利，乃又
    陸續借款予全民生化公司合計14,109,311元，而收取全民生
    化公司之支票11紙，合計以上期間共借18,720,186元（起訴
    書誤載為2200餘萬元）。然而丁○○等人卻將籌集之資金用
    以填補生產塑膠袋造成之虧損，並未真正用於投資與辛○醫
    師之美容產品上。嗣自94年2 月21日起，全民生化公司即開
    始陸續跳票，戊○○所持之賢能公司、穩捷公司、全民生化
    公司之支票均遭退票，始知受騙。
二、案經被害人戊○○訴請臺灣板橋地方法院檢察署檢察官偵查
    起訴。
    理  由
一、被告丁○○、庚○○及選任辯護人對於檢察官所提出證人戊○○、朱芳瑩、辛○於偵查中之證述，並無證據能力方面之
    爭執，且上開陳述係經具結後依法取得，並無不可信之特別
    情狀，依刑事訴訟法第159 條之1 第2 項規定，有證據能力
    。又起訴書所列支票、退票理由單、發票影本、法務部票據
    信用資訊連結作業查詢明細表、幹細胞發展簡報、合作經營
    契約書、以及偵查卷所附之公司基本資料查詢、土地登記謄
    本、借款明細表等，形式上亦不爭執，足認上開證據均有證
    據能力。
二、訊據被告丁○○、庚○○並不否認有向告訴人借款之事實，
    惟辯稱：全民生化公司與豐醫師簽約合作之後，就在臺中成
    立辦公室並開始進行，由豐醫師研發產品交給我們負責經營
    銷售，並非如起訴意旨所述係以該計畫作為籌措資金之藉口
    ；且簽約之後，全民生化公司確實有找地點設置儲存幹細胞
    的相關設備，並有招聘員工。且全民生化公司在南投設工廠
    生產可分解塑膠袋，但因為南投廠的機器設備向中央租賃辦
    理融資，結果遭詐騙受損，加上後來限制塑膠袋之政策解禁
    ，使公司一再遭受虧損，伊等並無詐騙告訴人之行為云云。
    經查：
  (一)被告庚○○為全民生化公司之負責人，全民生化公司自92年
    9 月間起與辛○醫師簽署合作經營契約書，約定共同生產美
    容產品，嗣於93年11月間，丙○○、丁○○、庚○○即以生
    產幹細胞美容產品有發展遠景為由，向告訴人戊○○進行簡
    報後表明欲借款之意，告訴人乃自93年10月間起至94年2 月
    間止，陸續借款予全民生化公司金錢，有全民生化公司之基
    本資料、支付之支票、退票理由單、發票、幹細胞簡報資料
    、合作經營契約合約書、借款明細表等為據。且被告丁○○
    於偵查中亦坦承：我們是以公司研發幹細胞有前景為理由，
    並提供支票作為擔保而向告訴人借錢等語（見95年度他字第
    1443號偵查卷第22頁），足認告訴人所述上開情事為實。
  (二)被告丁○○、庚○○雖辯稱與辛○醫師間之幹細胞美容產品
    生產計畫有確實執行云云，惟據證人辛○醫師於偵查中證稱
    ：我與全民生化公司有合作，約定由我提供產品，全民公司
    負則提供研究資金並向衛生署提出許可，但簽約後，該公司
    均未向我要過產品樣本，僅丁○○有找告訴人及朱芳瑩到我
    診所做保養，該公司不曾提供我任何資金，幾次開會下來，
    我覺得該公司並不積極經營，且因聽聞該公司資金有問題，
    遂於94年8 月間終止合約，自92年簽約後，全民公司未提供
    資金，於92-93 年間，全民公司亦無與我進行任何與幹細胞
    有關之經營等語（見前偵查卷第174 頁）。顯見全民生化公
    司固然有與辛○醫師互約合作，惟被告丁○○、庚○○並未
    積極推動，則渠等以全民生化公司之幹細胞美容產品生產後
    獲利能力可期為由，向告訴人借款，自有誇大全民公司獲利
    能力之情形。
  (三)且證人辛○醫師於本院審判中更詳述：在簽約後約半年左右
    ，也就是93年3 月左右，我就覺得全民公司有問題，但是因
    為有合約在，所以我給對方一些空間，到了93年8 、9 月，
    我就向全民公司要求終止合約，本來全民公司不願意，後來
    因為他們都沒有照合約推行，所以不好意思才終止，偵查卷
    第55-58 頁之照片，是94年底完工之後的照片，被告在買房
    子後三個月左右提出設計圖，然後才開始裝潢，之後停了幾
    個月，才又繼續裝潢，與契約所要求之時間均不符等語（見
    本院95年11月7 日審判筆錄），益可認全民生化公司與辛○
    醫師簽約後，並未依約推動美容產品之生產計畫，甚至早在
    93年8 、9 月間，辛○醫師即表示欲終止合約。是全民生化
    公司在此合作計畫之推行上，至93年8 、9 月間業已面臨終
    止合約之瓶頸，被告丁○○、庚○○等，竟仍於93年10月間
    先向告訴人表示欲購置中部辦公室，復於同年11月間向告訴
    人簡報稱與豐醫師間之計畫獲利可期云云，使告訴人誤認全
    民生化公司之投資案有獲利能力，而允諾借款。是被告丁○○、庚○○隱瞞全民生化公司上開合作契約有不能推行之虞
    ，反而誇大稱有獲利遠景，被告猶辯稱未施用詐術云云，顯
    與事證不符。
  (四)且證人即告訴人戊○○於偵查中即證稱：被告等以丙○○係
    李遠哲的弟弟，且幹細胞技術已完成使我相信而借款等語；
    證人朱芳瑩亦證稱：於93年11月間，告訴人向我表示他於高
    爾夫球場遇到李遠哲之弟丙○○及多年不見之好友丁○○，
    他們要向告訴人借款投資幹細胞研究，因為告訴人沒這麼多
    錢而要向我調款200 萬元，我不放心，就與告訴人一同前往
    連城路之全民生化公司，當天簡報完畢後，丙○○、丁○○
    與我們一起吃飯，席間，丙○○刻意強調他與李遠哲是兄弟
    ，告訴人戊○○將錢借給被告3 人，是因為施與錫奎係多年
    好友且認為幹細胞發展有前景，而丙○○又是李遠哲之弟弟
    之緣故等語（見同前偵查卷第20-21 頁、第75-76 頁）。而
    全民生化公司與辛○醫師簽訂合作契約時，辛○醫師之幹細
    胞移植技術業已成熟，僅需全民生化公司籌設場所即可營運
    ，此據被告丁○○、庚○○所自承，故全民生化公司進行幹
    細胞美容產品之生產計畫，無須透過中研院取得任何技術，
    且亦無庸仰賴中研院之人員援助，渠等竟利用丙○○與李遠
    哲之關係，刻意向告訴人強調中研院之關係有助於全民生化
    公司推展幹細胞研究，自亦屬詐術之施用。
  (五)又被告丁○○、庚○○固聲請傳喚證人己○○、甲○○、乙○○等人，以證明全民生化公司有召募員工派遣至臺中辦公
    室配合豐醫師（見本院95年12月12日審判筆錄），惟證人己○○證稱：當時因為美顏館硬體尚位完成，業務推展部分只
    有腹案，並未實際進行等語（見同前審判筆錄第8-9 頁），
    足見全民生化公司在臺中籌建美顏館一事，僅場地購買即拖
    延甚久，以致有後來辛○醫師表示欲終止合約之事。又告訴
    人於本院審判中又證稱：93年底借第一筆錢後（即收取賢能
    、穩捷公司客票），被告等帶我到辛○醫師診所參觀，當時
    被告等並沒有說明全民公司的經營狀況，後來才知道當時全
    民公司已很危險，但當時他們一直說快要可以營業等語（見
    本院95年11月7 日審判筆錄第7-8 頁）。是本件被告等既因
    場地籌設問題，已瀕臨與辛○醫師終止合約之處境，被告等
    仍藉由使告訴人接受辛○醫師之服務，使告訴人認為幹細胞
    美容產品之生產技術成熟，再向告訴人誇稱此計畫已接近可
    經營之階段，而隱瞞全民生化公司財務窘境，由被告等上開
    舉止觀之，更難謂無詐術之施用。
  (六)被告丁○○、庚○○雖又辯稱係因南投廠的機器設備向中央
    租賃辦理融資，結果遭詐騙受損，加上後來限制塑膠袋之政
    策解禁，使公司一再遭受虧損致資金周轉不靈等語，固有被
    告等所提出之經濟部、中央銀行函暨所附全民生化公司票據
    明細為據（見本院卷附被證14），然由上開紀錄，可知全民
    生化公司在92年11月間，即因中央租賃公司撥款問題致連續
    跳票，為此損失2,000 餘萬元，然而就全民生化公司所面臨
    資金周轉之困境，被告等除未據實告知告訴人外，更利用幹
    細胞美容產品之簡報，使告訴人認為全民生化公司經營正常
    ，且有能力擴張其營業規模及於臺中美容產品之生產部分。
    況被告丁○○坦承向告訴人所借得之資金除用於臺中美顏館
    之籌設外，亦有部分用於南投工廠等語（見本院96年4 月3
    日審判筆錄第5 頁）。而被告等第一筆借款，係93年10月間
    以購置美顏館場地為由向告訴人借4,611,875 元，再於93年
    11月間對告訴人做臺中美顏館幹細胞發展簡報後，陸續借款
    14,109,311元，被告等雖確實購買臺中市○村路○ 段30號12
    樓作為美容中心，但後續裝潢係拖延至94年底之後始完成，
    顯見被告等於93年11月至94年2 月間向告訴人所借得之款項
    ，並未投資於臺中美容中心計畫之推展，而係挪於填補南投
    工廠投資後之資金缺口。雖然被告等借款後，有自由處分所
    借款項之權，惟當時全民生化公司資金周轉困難，信用基礎
    已不穩固，但被告等利用對告訴人簡報，使告訴人認為全民
    生化公司借款係用於投資將達「營運」階段之臺中美容中心
    ，告訴人因此錯估全民生化公司之信用。換言之，被告等除
    隱瞞臺中美容中心計畫推行之瓶頸，又隱瞞南投設廠後虧損
    情形，加上積極向告訴人稱全民生化公司之臺中美容中心計
    畫有發展前景，所用之手段均為詐術之施用，致使告訴人陷
    於錯誤而借款。雖以投資之常情，盈虧本無定數，惟被告等
    已積極使用詐術，致不能事後僅以「周轉不靈」一語卸免施
    用詐術取財之責。
  (七)而告訴人因被告等所用前開詐術行為，先後借款予被告等共
    計18,720,186元，有告訴人所提出之賢能公司、穩捷公司支
    票共4 紙（見前開偵查卷第85-88 頁）、全民生化公司支票
    11紙（見同前偵查卷第189-192 頁）為證，核與被告丁○○
    所自承借款共1800餘萬元等語相符（見本院96年4 月3 日審
    判筆錄第4 頁）。起訴書載稱告訴人借款予全民生化公司共
    計2200餘萬元，與告訴意旨不符，且無實證可佐，應係出於
    誤載。至於公訴意旨指稱賢能、穩捷公司為空頭公司，除據
    告訴人片面指訴外，關於上開2 家公司之籌設經過、營運情
    形、與全民生化公司之實際交易情形，並無證據足以說明。
    雖被告等遲未提出如何取得上開公司支票之訂貨、出貨資料
    ，惟不能於無證據之下逕認定被告等所使用之賢能、穩捷公
    司支票即為空頭支票。惟被告等對所交付與告訴人之上開客
    票跳票後，迄今亦已2 年以上，被告等竟仍未整理出交易時
    之出貨資料，亦未向上開公司為貨款返還之主張，此節即與
    常情不符。是被告等在未確查賢能公司、穩捷公司之信用，
    即以所取得之客票供擔保，復於借款時積極使用詐術，無論
    上開2 家公司是否為空頭公司，均不影響被告等詐欺犯行之
    成立。
  (八)末就被告等辯稱曾有部分還款，截至目前應僅積欠1500餘萬
    元等語，此乃被告等詐欺犯行後之彌補措施，與詐騙金額之
    確認無涉，不能憑此推翻告訴人之指訴。綜上開事證，本件
    被告丁○○、庚○○之詐欺犯行明確，應依法論處。
三、被告丁○○、庚○○行為後，刑法於94年2 月2 日經總統以
    華總一義字第09400014901 號令修正公布，並於95年7 月1
    日施行。而按行為後法律有變更者，適用行為時之法律，但
    行為後之法律有利於行為人者，適用最有利於行為人之法律
    ，修正後刑法第2 條第1 項定有明文。此條規定係規範行為
    後法律變更所生新舊法律比較適用之準據法，本身尚無新舊
    法比較之問題，於新法施行後，應一律適用新法第2 條第1
    項之規定，為「從舊從輕」之比較，先予敘明。再按本次法
    律變更，比較時應就罪刑有關之共犯、未遂犯、想像競合犯
    、牽連犯、連續犯、結合犯，以及累犯加重、自首減輕暨其
    他法定加減原因（如身分加減）與加減例等一切情形，綜其
    全部罪刑之結果而為比較（最高法院95年5 月23日95年度第
    8 次刑庭會議決議參照）。就本件所應適用法條部分，相關
    修正有：
  (一)刑法第339 條第1 項本身雖未修正，然該罪有罰金刑之處罰
    ，且自24年7 月1 日施行後即未再修正，依增訂刑法施行法
    第1 條之1 規定，其罰金即應以新臺幣為單位，數額應提高
    30倍。而倘依被告丁○○、庚○○行為時之罰金罰鍰提高標
    準條例第1 條之規定，依法律應處罰金罰鍰者，就其原定數
    額提高為2 倍至10倍。但法律已依一定比率規定罰金或罰鍰
    之數額或倍數者，依其規定。而依行政院會銜司法院於72年
    7 月27日發布，同年8 月1 日施行，有關刑法定有罰金各條
    ，提高為10倍。再者銀元與新台幣之比率為1 比3 。從而前
    開犯罪條文修正前、後罰金最高額應屬相同。惟被告丁○○
    、庚○○行為時，刑法第33條第5 款原規定：「罰金：1 元
    以上。」，修正後刑法第33條第5 款則規定：「罰金：新台
    幣1 千元以上，以百元計算之。」，將罰金刑提高為新臺幣
    1 千元以上，且以百元計算，比較修正前後規定，修正後刑
    法第339 條第1 項所規定本刑罰金刑之最低額，較修正前提
    高，依修正後刑法第2 條第1 項規定，自應以修正前之規定
    較為有利。
  (二)刑法第28條共同正犯部分雖有修正，惟本條係將共同正犯共
    同「實施」犯罪之用字，依實務定見明文化修正為「實行」
    ，就本件被告丁○○、庚○○與丙○○3 人之行為分擔程度
    ，適用新、舊法之規定均無不同。
  (三)刑法第56條業經修正刪除，依修正前刑法第56條規定，被告
    丁○○、庚○○所犯詐欺取財罪，因時間緊接，犯構成要件
    相同之罪名，可依連續犯之規定論以一罪。而依修正後刑法
    刪除第56條之結果，被告丁○○、庚○○上開犯行，應依行
    為次數分論併罰，比較修正前後刑法，應以修正前之刑法有
    利於被告。
  (四)綜上開比較結果，應以修正前刑法有利於被告丁○○、庚○○，則應一體適用修正前刑法規定為論罪科刑之準據。
四、核被告丁○○、庚○○所為，係犯刑法第339 條第1 項之詐
    欺取財罪。被告丁○○、庚○○與丙○○間，就前開犯罪事
    實有犯意聯絡及行為分擔，應論以共同正犯。被告丁○○、
    庚○○所犯多次詐欺取財罪，因時間緊接，犯構成要件相同
    之罪名，可依連續犯之規定論以一罪，並依法加重其刑。爰
    審酌被告丁○○、庚○○均無前科，素行尚佳，有臺灣高等
    法院被告前案紀錄表在卷為據，惟其等於公司資金周轉困難
    之情形下，欲調借資金應急，竟以幾乎面臨停頓之臺中美容
    中心計畫誆騙告訴人，使告訴人誤認全民公司之發展遠景而
    借款1800餘萬，損失非微，迄今被告丁○○、庚○○尚未完
    全彌補，且就所為犯行仍有避重就輕之處，並斟酌被告丁○○、庚○○之犯罪手段、犯罪後態度等一切情狀，各量處如
    主文所示之刑。
據上論斷，應依刑事訴訟法第299 條第1 項前段，刑法第2 條第
1 項前段、修正前刑法第28條、第56條、刑法第339 條第1 項，
罰金罰鍰提高標準條例第1 條前段，判決如主文。
本案經檢察官鄧媛到庭執行職務。
中　　華　　民　　國　　96　　年　　4 　　月　　17　　日
                  刑事第十二庭  審判長法　官  徐蘭萍
                                      法  官  林淑婷
                                      法  官  林漢強
以上正本證明與原本無異
如不服本判決應於送達後10日內向本院提出上訴狀
                                      書記官  曾千庭
中　　華　　民　　國　　96　　年　　4 　　月　　17　　日
附錄本案論罪科刑法條全文：
刑法第339條
意圖為自己或第三人不法之所有，以詐術使人將本人或第三人之
物交付者，處五年以下有期徒刑、拘役或科或併科一千元以下罰
金。
以前項方法得財產上不法之利益或使第三人得之者，亦同。
前二項之未遂犯罰之。
